【裁判字號】    98,消債更,1191
【裁判日期】    990326
【裁判案由】    聲請更生程序
【裁判全文】
臺灣高雄地方法院民事裁定          98年度消債更字第1191號
    聲  請  人  甲○○
    代  理  人  吳文豊律師
上列當事人因消費者債務清理事件聲請更生，本院裁定如下：
    主  文
聲請人甲○○自民國九十九年三月二十六日十七時起開始更生程
序。
命司法事務官進行本件更生程序。
    理  由
一、聲請意旨略以：聲請人甲○○前向附表所示之金融機構辦理
    消費借貸，迄民國98年9 月間仍積欠債務合計新台幣（下同
    ）2,087,262 元。聲請人前於95年間依中華民國銀行公會會
    員辦理消費金融案件無擔保債務協商機制，與最大債權金融
    機構花旗商業銀行股份有限公司（下稱花旗銀行）達成分期
    還款協議，同意自96年2 月起，以分80期，年利率0%，於每
    月10日應償還6,241 元之方式（下稱系爭協商），償還前開
    債務，因尚有其他非銀行債務未加入協商，故債務人以每月
    薪資繳交系爭協商金額後已無力支付基本家庭生活開銷，實
    已陷於不能清償債務之情形，且係因不可歸責於聲請人之事
    由所致，遂於97年1 月毀諾未再按期清償。又聲請人於更生
    聲請前因有其他非銀行債務未參與協商，而再依消費者債務
    清理條例（下稱消債條例）之規定，向最大債權金融機構台
    新商業銀行股份有限公司（下稱台新銀行）申請前置協商，
    惟遭台新銀行以曾參與前置協商成立或銀行公會協商機制成
    立為由退件，致協商不協立，且本件無擔保或無優先權之債
    務總額未逾1200萬元，復未經法院裁定開始清算程序或宣告
    破產，爰向本院聲請更生等語。
二、按債務人不能清償債務或有不能清償之虞者，得依本條例所
    定更生程序，清理其債務；債務人無擔保或無優先權之債務
    總額未逾1,200 萬元者，於法院裁定開始清算程序或宣告破
    產前，得向法院聲請更生；法院開始更生程序之裁定，應載
    明其年、月、日、時，並即時發生效力；法院裁定開始更生
    或清算程序後，得命司法事務官進行更生或清算程序，必要
    時得選任律師、會計師或其他適當之自然人或法人一人為監
    督人或管理人，消債條例第3 條、第42條第1 項、第45條第
    1 項、第16條第1 項分別定有明文。次按，債務人對於金融
    機構因消費借貸、自用住宅借款、信用卡或現金卡契約而負
    債務，在聲請更生或清算前，應提出債權人清冊，以書面向
    最大債權金融機構請求協商債務清償方案並表明共同協商之
    意旨。而債務人與金融機構協商成立者，不得聲請更生或清
    算。但因不可歸責於己之事由，致履行顯有重大困難者，不
    在此限。本條例施行前，債務人依金融主管機關協調成立之
    中華民國銀行公會會員辦理消費金融案件無擔保債務協商機
    制與金融機構成立之協商，準用前項之規定，消債條例第15
    1 條第1 項、第5 項、第6 項分別定有明文。而上開條文第
    5 、6 項中所稱之「金融機構」，應係指「債務人之金融機
    構債權人全體」而言，蓋苟不為如此之解釋，則債務人可任
    意與其債權人中任一債權人達成協商，而其他債權金融機構
    亦可輕易破壞協商結果，易致前置協商制度無從發揮其應有
    之功能，而破壞立法目的中疏減法院負擔，有效分配司法資
    源之重要精神。故債務人雖於消債條例施行前，依金融主管
    機關協調成立之中華民國銀行公會會員辦理消費金融案件無
    擔保債務協商機制，與金融機構進行協商，惟如未與「全體
    債權金融機構」進行協商，自應於聲請更生或清算前，依上
    開條文之規定，再向最大債權銀行聲請進行債務協商；如協
    商不成立，即應認符合上揭消費者債務清理條例第151 條第
    1 項之規定，得向法院聲請更生或清算，不受同條第5 、6
    項所定須有「因不可歸責於己之事由，致履行原協商顯有重
    大困難」之限制，惟仍須具備「不能清償債務」或「不能清
    償債務之虞」之要件，法院始得裁定准予更生或清算，合先
    敘明。
三、聲請人主張曾於95年間依中華民國銀行公會會員辦理消費金
    融案件無擔保債務協商機制，與各參與銀行公會協商機制之
    債權銀行達成分期還款協議，自96年2 月起，分80期，不計
    息，每期攤還6,241 元，嗣後於97年1 月毀諾，又聲請人於
    消債條例公布施行後，另以書面再向最大債權銀行台新銀行
    請求協商債務清償方案，並表明共同協商之意旨，經該銀行
    以「曾參與前置協商成立或銀行公會協商機制成立」為由退
    件等事實，業據聲請人提出之協議書、財團法人金融聯合徵
    信中心當事人綜合信用報告協商還款資訊、台新銀行前置協
    商退件通知（見本院卷第38、50、65頁）為證，足認屬實。
    故本件所應審酌者為聲請人是否有不能清償債務或不能清償
    之虞之情形。
四、經查：
（一）又聲請人主張目前任職於河邊股份有限公司，每月薪資約
      為31,659元，並提出其96、97年度財政部高雄市國稅局綜
      合所得稅各類所得及財產歸屬資料清單、98年1 月至9 月
      之薪資單、勞工保險被保險人投保資料、保險對象退保歷
      史明細（見本院卷第6 至8 、29至32、131 至132 ）為佐
      ，應屬可採。
（二）再者，聲請人主張每月需支出其本身之生活費用及配偶劉
      惠玲、未成年子女曾柏瑞、曾妍陵、父曾再得、母曾林春
      菊之扶養費用共計32,400元，並提出發票、收費單據、家
      族系統表、戶籍謄本、綜合所得稅各類所得清單、受扶養
      人之各類所得及產歸屬資料清單、家族系統表、戶籍謄本
      （見本院卷第9 至10、68、70至112 、135 至137 頁）為
      憑。惟因消債條例之立法目的，係為使不幸陷入經濟困境
      之人得以清理債務、重建生活，並在清理過程中能保有符
      合人性尊嚴之最低基本生活，而非維持債務人過去慣常之
      寬裕生活，是並非由聲請人任意主張其基本生活費用之數
      額，否則將造成揮霍無度以致清償能力降低，反而易使更
      生程序無從進行，因此本院認應以內政部所公告之98年度
      高雄市低收入戶最低生活費用每人每月為11,309元為標準
      ，以計算聲請人之必要生活支出始為合理。又聲請人主張
      需扶養子女曾柏瑞（87年9 月生）、曾妍陵（90年5 月生
      ），業據其提出戶籍謄本（見本院卷第137 頁）為憑，參
      以前揭內政部所公告之標準，兩人之每月生活費用亦應以
      11,309元計算為合理，而曾柏瑞、曾妍陵之扶養義務人有
      聲請人及劉惠玲2 人，宜由聲請人、劉惠玲各按每人1/2
      之比例分擔未成年子女扶養費用，故聲請人每月應負擔2
      人之扶養費用應係11,309元（計算式：11,309元×2 人÷
      2 ＝11,309 元 ）。至於劉惠玲（59年10月2 日生）年僅
      39歲，有前揭戶籍謄本可佐，依其96、97年度綜合所得稅
      各類所得資料清單以觀（見本院卷第11、12頁），其96、
      97年度雖無收入，然其正值中壯年，應非達無工作能力之
      程度，應認其為有謀生能力之人，而無受聲請人扶養之必
      要。此外，曾再得、曾林春菊於96、97年度均無收入，有
      96、97年度綜合所得稅各類所得資料清單在卷可稽（見本
      院卷第18、19、21、22頁），足證曾再得、曾林春菊無法
      維持生活，符合法定受扶養之要件無訛，衡以曾再得、曾
      林春菊之住所地均為高雄市（見本院卷第136 頁），因此
      本院認其等二人每月之生活費用應以內政部所公告之98年
      度高雄市低收入戶最低生活費用每人每月為11,309元為計
      算標準，然聲請人自陳曾再得、曾林春菊皆按月領有老人
      年金6,000 元，且曾再得、曾林春菊之扶養義務人共有2
      人（見本院卷第135 、140 、141 頁），故聲請人每月應
      負擔曾再得、曾林春菊之扶養費用共計5,309 元【計算式
      ：（00000-0000）×2 ÷2 ＝5,309 】。
（三）從而，依聲請人每月收入約31,659元，扣除其個人必要生
      活費用11,309元與扶養子女費用為11309 元、扶養父母親
      費用為5,309 元後，每月尚餘3,732 元（計算式：31,659
      元－11,309元－11,309元－5,309 元＝3,732 元）結餘款
      可供清償，以此對照聲請人所負無擔保債務總額2,087,26
      2 元，共約需償還559 個月（計算式：2,087, 262元÷3,
      732 元＝559.2 ，小數點以下四捨五入）。又查請人係48
      年8 月出生（見本院卷第5 頁），目前50歲，是聲請人按
      月清償債務共559 個月後（約46.6年），已逾勞工法定退
      休年齡，是聲請人客觀上堪認其確不足以清償伊所積欠無
      擔保債務，應可認定。
五、綜上所述，聲請人有不能清償債務之情事，其無法清償如附
    表編號一至七所示之無擔保債務未逾1,200 萬元，且無消債
    條例第46條各款所定應駁回更生聲請之事由存在，故聲請人
    聲請本件更生，即無不合，應予准許，爰裁定如主文第1項
    所示，並依上開規定命司法事務官進行本件更生程序，爰裁
    定如主文第2 項所示。
六、依消費者債務清理條例第11條第1項、第45條第1項、第16條
    第1項，裁定如主文。
中    華    民    國    99    年    3     月    26    日
                民事第五庭    法      官  何 佩 陵
上為正本係照原本作成。
本件不得抗告。
本裁定已於民國99年3月26日下午5時公告。
中    華    民    國    98    年    3     月    26    日
                              書  記  官  陳 喜 苓
附表：
┌──┬────────┬───────┬────────┐
│編號│債權人          │金額（新台幣）│  種        類  │
├──┼────────┼───────┼────────┤
│一  │高雄市政府      │   898,832元  │房貸法拍後不足款│
├──┼────────┼───────┼────────┤
│二  │花旗銀行        │   320,529元  │信用卡          │
├──┼────────┼───────┼────────┤
│三  │荷蘭銀行        │   186,212元  │信用卡          │
├──┼────────┼───────┼────────┤
│四  │渣打國際商業銀行│    52,073元  │信用卡          │
├──┼────────┼───────┼────────┤
│五  │萬泰銀行        │    68,156元  │信用卡          │
├──┼────────┼───────┼────────┤
│六  │台新銀行        │   407,451元  │信用卡          │
├──┼────────┼───────┼────────┤
│七  │中國信託銀行    │   154,009元  │信用卡          │
├──┴────────┼───────┴────────┤
│      合    計        │2,087,262元                     │
└───────────┴────────────────┘

司法院資訊處製作；財團法人民間司法改革基金會備份。
